【裁判字號】    98,簡上,41
【裁判日期】    990531
【裁判案由】    返還無權占有房屋
【裁判全文】
臺灣新竹地方法院民事判決              98年度簡上字第41號
上  訴  人  丙○○
            乙○○
上列二人共同
訴訟代理人  許修齊律師
複  代理人  己○○    住新竹市○○街10號3樓
被  上訴人  戊○○    住新竹市○○路○段149號
上列當事人間請求返還無權占有房屋事件，上訴人對於中華民國
98年4月28日本院民事簡易庭98年度竹簡字第159號第一審判決提
起上訴，本院於民國99年5月12日辯論終結，判決如下：
    主    文
原判決廢棄。
被上訴人應將門牌號碼新竹市○○路○段一四０號房屋交付上訴
人丙○○。
被上訴人應將門牌號碼新竹市○○路○段二二五號房屋交付上訴
人乙○○。
第一、二審訴訟費用由被上訴人負擔。
    事實及理由
一、上訴人主張，除與原審相同者外，另補稱：
（一）緣被上訴人向上訴人之父即訴外人甲○○借款，並於借款
      時交付被上訴人開立之票據合作金庫票號0000000、00000
      00、0000000、0000000、0000000、0000000、0000000、0
      000000，被上訴人之夫楊敏石簽發之郵局票號0000000、0
      000000、0000000、0000000，面額共計新臺幣（下同）31
      0萬元之支票12張（下稱系爭12張支票），及由被上訴人
      之夫楊敏石於民國87年3月30日書立向訴外人甲○○借款1
      50萬元之借據，因被上訴人未如期還款，故被上訴人兼訴
      外人羅玉蘭、劉淑美之代理人，於90年12月9日與訴外人
      甲○○簽訂協議書（下稱系爭協議書），系爭協議書第4
      條約定，被上訴人所有，門牌號碼為新竹市○○路○段14
      0號房屋及225號房屋（下稱系爭140號房屋、系爭225號房
      屋）移轉過戶給訴外人甲○○或甲○○所指定人，並於移
      轉完成後，被上訴人須負責將已出租之系爭225號房屋之
      租約，改以訴外人甲○○為出租人，則訴外人甲○○所執
      有系爭12張支票視同作廢，並歸還被上訴人，此有系爭協
      議書在卷可證，由此可知，應係被上訴人將系爭140、225
      號房屋作價出售予訴外人甲○○，以抵償被上訴人積欠訴
      外人甲○○之系爭12張支票所載金額總計310萬元之債務
      ，故310萬元債務為系爭140、225號房屋之買賣價金，而
      系爭協議書乃係被上訴人將系爭140、225號房屋出售訴外
      人甲○○之買賣契約。又因借款人為被上訴人，且系爭14
      0、225號房屋均已於系爭協議書簽訂後，由被上訴人將系
      爭140、225號房屋納稅義務人分別變更為上訴人丙○○及
      乙○○，是有關系爭140、225號房屋之權利義務，應僅存
      在於被上訴人與訴外人甲○○之間，與訴外人羅玉蘭、劉
      淑美無關。
（二）被上訴人自認以系爭12張支票交付訴外人甲○○收執，以
      作為借款屆期時，清償借款之用，或作為向訴外人甲○○
      借款之憑證，此借款之時間及甲○○所交付之現款金額則
      如本院卷第117頁附表所示。據訴外人甲○○稱：系爭12
      張支票中有記載發票日者，因還款日期已確定，於借款時
      ，以票載金額自借款日起至票載發票日止，按年息百分之
      6計算利息，於交付借款時有先扣利息，該等支票於系爭
      協議書90年12月9日簽立前，均已屆票載發票日，得為付
      款之提示，然因被上訴人於票載發票日前，先向訴外人甲○○告稱，支票存款帳戶無錢可供提示兌現，於有存款時
      ，再告知訴外人甲○○提示，且該等支票之帳戶一直未有
      足敷兌現之存款，致該等支票至今均未提示；系爭12張支
      票中未載發票日者，於借款時因尚未確定還款日，是利息
      部分於將來還款時，再行依借款期間，按年息百分之6計
      付，借款時，則係按票載金額全額借給被上訴人，蓋因上
      開未載發票日之支票，係屬空白支票，尚未具有支票性質
      ，不得為付款之提示。故被上訴人抗辯以系爭12張支票向
      訴外人甲○○借款時，均有預扣利息一節，上訴人否認之
      ，應由被上訴人負舉證責任。綜上所述，訴外人甲○○對
      系爭12張支票均未為付款之提示，被上訴人於簽訂系爭協
      議書時，確實積欠訴外人甲○○借款如系爭12張支票所載
      310萬元之金額，並以此債務抵充系爭140、225號房屋之
      買賣價金，已無庸置疑。
（三）訴外人甲○○依系爭協議書之約定，得請求被上訴人讓與
      系爭140、225號房屋之事實上處分權，並交付房屋，訴外
      人甲○○於系爭協議書簽訂後，業將依協議書所載，對系
      爭140、225號房屋之權利，分別贈與上訴人，且將系爭協
      議書及系爭12張支票暨借據之原本均交付上訴人收執，並
      已由被上訴人將系爭140、225號房屋納稅義務人分別變更
      為上訴人丙○○、乙○○，足證上訴人分別取得系爭140
      、225號房屋事實上處分權，及受讓訴外人甲○○依系爭
      協議書約定得向被上訴人請求交付系爭140、225號房屋之
      權利。茲為法律關係之明確，補陳訴外人甲○○與上訴人
      簽訂之贈與契約（下稱系爭贈與契約），並以本件上訴狀
      繕本之送達被上訴人，作為上訴人受讓訴外人甲○○就系
      爭協議書所定得向被上訴人請求交付系爭140、225號房屋
      之一切權利之通知。原審謂上訴人並未主張受讓訴外人甲○○關於系爭協議書所約定之權利，而為駁回上訴人請求
      之不利上訴人判決，應有未洽。
（四）又按未保存登記建物之事實上處分權與管領權，並非一致
      ，事實上處分權雖與所有權不同，但與所有權相類似，實
      務上常有因買賣關係而取得建物之所有權，但如賣方僅將
      建物所有權移轉登記為買方所有，尚未交付建物，買方雖
      已取得建物所有權，但尚未取得該建物管領使用權者。查
      系爭140、225號房屋乃未辦保存登記之建物，現既已由被
      上訴人將系爭140、225號房屋之納稅義務人分別變更為上
      訴人丙○○及乙○○，上訴人應已取得系爭140、225號房
      屋事實上處分權，且因訴外人甲○○之贈與行為，上訴人
      已取得訴外人甲○○依系爭協議書得向被上訴人請求交付
      系爭140、225號房屋之權利，惟被上訴人卻未按照系爭協
      議書約定，將系爭140、225號房屋交付上訴人管領，上訴
      人即得本於系爭協議書之約定及買賣之法律關係，請求被
      上訴人將系爭140、225號房屋交付上訴人管領。
（五）對被上訴人抗辯已以原審97年9月28日所提答辯（一）狀
      附表所載之72張支票清償訴外人甲○○債務2,865,000元
      ，且否認被上訴人與訴外人甲○○有買賣之事實云云：
   1、上開抗辯為上訴人否認之，且被上訴人應就上開72張支票
      是否交付給訴外人甲○○，及是否經訴外人甲○○提示兌
      現之事實負舉證責任，在未舉證證實前，被上訴人所述難
      認有據。再查，被上訴人向甲○○借款之金額動輒數十萬
      元，而被上訴人所提出上開72張支票，面額均僅為數萬元
      ，該等支票大多金額相同，且係按月給付，是以縱認訴外
      人甲○○有收受上開72張支票，且經提示兌現，該等支票
      亦僅係被上訴人償還訴外人甲○○借款之利息支票，至於
      借款本金部分，則未償還，此從系爭協議書約定以系爭12
      張支票所載金額作為訴外人甲○○向被上訴人購買系爭14
      0、225號房屋、訴外人甲○○將系爭12張支票之權利讓與
      上訴人並將系爭12張支票交付上訴人執有，以及系爭12張
      支票仍在上訴人執有中等情可證。
   2、再者，上述72張支票之票載發票日均在89年11月30日之前
      ，而被上訴人與甲○○卻於90年12月9日始簽立系爭協議
      書，苟被上訴人辯稱其以上述72張支票清償向訴外人甲○○借款之310萬元云云可信，又何以系爭協議書中並未記
      載被上訴人所借310萬元已清償完畢，或已還部分借款若
      干？卻僅記載由被上訴人將系爭140、225號房屋之產權移
      轉給甲○○或其指定人，並應將系爭140、225號房屋租賃
      契約之出租人改為訴外人甲○○，且於產權移轉完成，租
      約換約完成後，被上訴人持以向訴外人甲○○借款之系爭
      12張支票始作廢？由此益證被上訴人持系爭12張支票向甲○○借款之債務，於簽訂系爭協議書時，尚未清償，並以
      系爭140、225號房屋作價抵償出售予訴外人甲○○，以清
      償系爭12張支票所載金額310萬元之債務。從而，系爭協
      議書性質上即係屬被上訴人與甲○○間關於系爭140、225
      號房屋之買賣契約，310萬元之債務金額即系爭140、225
      號房屋之價金，被上訴人否認有買賣之主張即非可採。
（六）被上訴人抗辯訴外人甲○○未依系爭協議書約定，塗銷坐
      落新竹市○○路○段108巷126弄5號房屋及其基地持分、寶
      山鄉雙溪小城D7號房屋及其基地持分，及北埔鄉○○段內
      大坪小段地號土地（下稱光復路等不動產）設定給訴外人
      甲○○之抵押權（下稱系爭抵押權）云云。惟查，被上訴
      人迄今均未將225號房屋租約之出租人變更為訴外人甲○○，訴外人甲○○應塗銷系爭抵押權之條件尚未成就，故
      致受託辦理塗銷該抵押權之證人丁○○未能辦理塗銷該抵
      押權，是訴外人甲○○縱有塗銷光復路等不動產抵押權之
      義務，亦屬可歸責於被上訴人之事由，而給付不能。且查
      上開設有系爭抵押權之不動產，業經聯邦商業銀行實行抵
      押權拍賣抵押物執行查封拍賣，於拍定後所得價款，因訴
      外人甲○○之抵押權為次順位，該價款清償第一順位抵押
      債權已有不足，自無法清償訴外人甲○○之抵押債權之事
      實，亦為被上訴人所自認，且系爭抵押權之設定，既已因
      聯邦商業銀行實行抵押權拍賣抵押物而於拍定後塗銷而不
      存在。
（七）又系爭協議書簽訂時，雙方未就稅賦負擔約定事項，系爭
      140、225號房屋之買賣依契稅條例第2條之規定，應申報
      繳納契稅，又依同法第4條「買賣契稅，應由買受人按契
      約所載價額申報納稅」之規定，系爭140、225號房屋買賣
      契稅自應由買受人即訴外人甲○○負擔；關於買賣契稅已
      否繳納，係屬稅務負擔及繳付問題，與被上訴人是否將系
      爭140、225號房屋出賣給訴外人甲○○無涉。
（八）綜上，被上訴人將系爭140、225號房屋作價出售予訴外人
      甲○○，以抵償其積欠訴外人甲○○之310萬元債務，換
      言之，訴外人甲○○係以對被上訴人之借款債權310萬元
      ，購買系爭140、225號房屋，故系爭協議書性質為一買賣
      契約。又甲○○將系爭140、225號房屋之事實上處分權贈
      與上訴人，並有系爭贈與契約可證，上訴人因而取得系爭
      140、225號房屋之事實上處分權，自得依約請求被上訴人
      交付系爭140、225號房屋，為此提起本件上訴，並聲明：
      1、原判決廢棄。2、被上訴人應將系爭140號房屋交付上
      訴人丙○○。3、被上訴人應將系爭225號房屋交付上訴人
      乙○○。4、第二、三項請求依職權宣告假執行。
二、被上訴人答辯，除與原審主張相同者外，另補稱：
（一）被上訴人前以光復路等不動產設定第二順位抵押權向訴外
      人甲○○借款，嗣被上訴人擬出售該不動產，須塗銷其上
      抵押權之設定，乃與訴外人甲○○簽訂系爭協議書，約定
      將未辦保存登記之系爭140、225號房屋之納稅義務人變更
      為訴外人甲○○或其指定人，做為債權之擔保，故系爭協
      議書性質屬擔保物之替換，非買賣契約。且系爭協議書第
      4條所載票據債務已經被上訴人以原審97年9月28日所提答
      辯（一）狀附表所載之72張支票為清償，被上訴人不可能
      再將系爭140、225號房屋作價，以該票據債務抵充系爭
      140、225號房屋之買賣價金。況查系爭協議書並未提及房
      屋之價值、樓層、面積、建材等，是訴外人甲○○亦未現
      場履勘及標定抵銷之價格，是系爭協議書顯非不動產買賣
      契約。
（二）上訴人提出之系爭贈與契約為上訴人及訴外人甲○○個人
      行為，與系爭協議書毫無關係，且顯係於原審判決後補簽
      ，為通謀虛偽之意思表示，或為詐害行為，亦違背系爭協
      議書之約定。系爭協議書上雖有「或其指定人」等字，惟
      此係由見證人丁○○於系爭協議書簽立當時所書寫，遭被
      上訴人、訴外人羅玉蘭、劉淑美及被上訴人以在其上蓋章
      之方式表示不同意之意思，是上訴人指稱渠等已依系爭贈
      與契約受讓訴外人甲○○依系爭協議書約定之權利，上訴
      人得依系爭協議書向被上訴人請求將系爭140、225號房屋
      移轉至上訴人名下云云，顯違反系爭協議書之約定。
（三）另依據最高法院79年度台上字第875號判決意旨：「房屋
      所有人應向政府繳納房屋稅，乃在盡公法上之義務，且房
      屋稅籍之變更與否，與房屋所有權之移轉無涉，更非房屋
      所有權移轉之要件，故房屋所有權如有讓與情事，而須向
      稅捐稽徵機關申請變更納稅義務人名義，係盡其公法上之
      義務，不得以之為私權訟爭之客體。」準此，稅籍證明不
      能作為產權證明，而系爭140、225號房屋乃未辦保存登記
      之不動產，縱有買賣情形，出賣人基於買賣關係所負之主
      義務為交付房屋，並讓與事實上之所有權，惟被上訴人從
      未有出讓、買賣對系爭140、225號房屋之事實上管領權，
      上訴人就系爭140、225號房屋向政府繳納房屋稅亦僅在盡
      其公法上義務，對於被上訴人就系爭140、225號房屋為占
      有、使用、收益處分等權利不生影響。
（四）綜上所述，上訴人之主張為無理由，為此聲明：上訴駁回
      。
三、兩造不爭執事項：
（一）被上訴人於90年12月9日與訴外人甲○○簽訂系爭協議書
      ，約定「立協議書人甲○○（以下簡稱甲方）、戊○○、
      羅玉蘭、劉淑美（以下簡稱乙方），甲乙雙方茲就左列內
      容訂立協議如下：一、乙方應將新竹市○○里○○路○段
      140號屋（稅籍01F00000000號）及新竹市○○里○○路○
      段225號房屋（稅籍00000000000號）移轉過戶給甲方或其
      指定人，並於移轉完成後，乙方須負責將東大路一段225
      號租約，改以甲方為出租人，但該租約之租金仍由乙方收
      到民國92年5月止。如基地有辦理租約時，乙方應負責協
      助換租完成（基地係國有）。二、甲方於前項產權移轉完
      成，租約換約完成後，須塗銷乙方所有坐落新竹市○○
      路○段108巷126弄5號房屋及其基地持分寶山鄉雙溪小
      城D7號房屋及其基地持分北埔鄉○○段內大坪小段地號
      設定給甲方之抵押權。三、甲方須將塗銷必備文件及資料
      交付代書處，並同意於租約完成後，逕為辦理前項之抵押
      權塗銷手續。四、甲方所執有乙方開立之票據合作金庫票
      號0000000、0000000、0000000、0000000、0000000、000
      0000、0000000、0000000，郵局票號0000000、0000000、
      0000000、0000000及87年3月30日開立之借據，於第一項
      之產權移轉完成、租約換約完成後，該票據視同作廢，並
      歸還乙方。五、戊○○係乙方代表人，並獲得充分授權，
      如有不實，戊○○願負全責，口說無憑，特立此據。六、
      以上五項協議，甲乙雙方皆願明確遵行，毫無異議」。
（二）系爭140號房屋之納稅義務人名義由訴外人即被上訴人之
      父劉金石變更為上訴人丙○○；系爭225號房屋之納稅義
      務人由被上訴人變更為上訴人乙○○；系爭140、225號房
      屋均係未辦理保存登記之建物，目前登記之納稅義務人為
      上訴人。
（三）90年12月9日簽訂系爭協議書後，系爭140、225號房屋迄
      今均未點交給訴外人甲○○或其指定之人。且上訴人至今
      尚未取得系爭140、225號房屋之事實上處分權。
（四）訴外人甲○○交付上訴人系爭協議書第4條所載之系爭12
      張支票，系爭12張支票面額總計310萬元均未提示。
（五）訴外人甲○○於97年12月10日與上訴人簽立系爭贈與契約
      ，將訴外人甲○○對被上訴人依據系爭協議書所得請求之
      權利讓與上訴人。
四、本院得心證之理由：本件經行爭點整理程序，兩造同意以（
    一）系爭協議書之性質係買賣契約或讓與事實上處分權之擔
    保契約？（二）承上，系爭協議書如為買賣契約，訴外人甲○○是否已支付全部買賣價金？如為讓與事實上處分權之擔
    保契約，被上訴人是否仍有擔保債務存在？（三）上訴人依
    據系爭協議書或買賣關係請求被上訴人交付系爭140、225號
    房屋，有無理由？為本件之爭點。茲分論於次：
（一）系爭協議書之性質係買賣契約或讓與事實上處分權之擔保
      契約？
   1、查上訴人主張被上訴人前以系爭12張支票向訴外人甲○○
      借款，並於90年12月9日簽訂系爭協議書一情，為被上訴
      人所不爭執之事實，堪認屬實。惟被上訴人辯稱系爭協議
      書性質屬擔保物之替換，非買賣契約云云。經查：系爭協
      議書第1條記載：乙方應將系爭140號、225號房屋移轉過
      戶給甲方或其指定人，並於移轉完成後，乙方須負責將已
      出租之系爭225號租約，改以甲方為出租人，但該租約之
      租金仍由乙方收到92年5月止。如基地有辦理租約時，乙
      方應負責協助換租完成（基地係國有）。另系爭協議書第
      4條記載：甲方所執有乙方開立之系爭12張支票及87年3月
      30日開立之借據，於第1項之產權移轉完成、租約換約完
      成後，該票據視同作廢，並歸還乙方。足見被上訴人與訴
      外人甲○○約定於系爭140、225號房屋之納稅義務人變更
      為甲○○或其指定之人，且將系爭225號房屋租約出租人
      換約為訴外人甲○○後，訴外人甲○○即將其所執有由被
      上訴人及其夫楊敏石所簽發之系爭12張、面額合計310萬
      元之支票作廢歸還予被上訴人，是從被上訴人完成產權之
      移轉及租約之換約後、訴外人甲○○應將持有之系爭12張
      支票視同作廢並歸還等約定判斷，如系爭協議書之合意僅
      屬擔保品之變換，何以訴外人甲○○竟同意將債權證明之
      系爭12張支票及借據一同作廢歸還，此顯然有違常情，難
      認被上訴人抗辯系爭協議書係讓與事實上處分權之擔保契
      約云云可採。
   2、再查，證人即系爭協議書見證人丁○○到庭證述：「（問
      ：系爭協議書簽立時間、地點、過程？）答：這是我的筆
      跡沒有錯，簽立地點在我的事務所，時間就是90年12月9
      日。當時有誰在場，時間已久不記得了。」、「（問：協
      議書當事人何以約定協議書第1項：乙方要將系爭2房地移
      轉過戶給甲○○或其指定人，並於移轉完成後，將系爭22
      5號房屋之出租人改為訴外人甲○○？）答：協議的內容
      是依照兩造的協議事項來做文字顯現。詳細內容因時間至
      今已有9年之久，不太記得了。房屋原來是乙方所有，土
      地是國家的，兩造有做這個買賣，至於要過給誰由甲方指
      定，乙方的房屋當時應該是有租給其他人，過戶後還要換
      出租人名義。」、「（問：協議書當事人何以約定協議書
      第2項：甲○○於前項產權移轉完成，租約換約完成後，
      須塗銷乙方所有位於光復路、寶山鄉、北埔鄉地區之房地
      設定給訴外人甲○○之抵押權？）答：甲、乙方兩造應該
      有債權債務關係，所以才會設定抵押。」、「（問：據證
      人所述，從協議書內容，兩造是為買賣的約定，則系爭房
      屋的價金約定是什麼？）答：從協議書看起來應該是以票
      據上的金額做為房屋價金的金額或是以抵押權所擔保的金
      額做為價金。」、「（問：系爭協議書何以讓你覺得是買
      賣的法律關係？）答：正常來說，有抵押又有本票，應該
      是有債權債務關係，且乙方同意過戶並辦理變更出租人名
      義，常態來說，應該就是以房屋做為一個債務的抵償。」
      、「（問：一般債務人以其對債權人之債務抵償房屋價款
      之買賣契約，如何約定？手續為何？）答：一般程序來說
      ，都是依照兩造的決定寫下來，沒有一定的格式。以提示
      的這份協議書來說，已經寫的很明細，兩造我之前都不認
      識，就是依照兩造的決定仔細的寫清楚。」等語在卷可稽
      （見本院卷第103頁背面至第105頁），足見系爭協議書係
      依照被上訴人及訴外人甲○○雙方達成合意之真意所書立
      ，且系爭協議書第1、4條之約定顯示被上訴人是以系爭12
      張支票上所載金額，作為系爭140、225號房屋之價金一節
      明確，亦符合債務人以其房屋作價讓與債權人，用以抵償
      債務之買賣情形，足證上訴人主張系爭協議書之性質為買
      賣契約等語，洵屬有據。
   3、綜上所述，被上訴人無力清償系爭12張支票所載金額310
      萬元債務，遂於90年12月9日與訴外人甲○○簽訂系爭協
      議書，約定被上訴人以系爭140、225號房屋之買賣價金抵
      充上開310萬元債務，即以系爭140、225號房屋作價出售
      予訴外人甲○○，以抵償被上訴人積欠訴外人甲○○之31
      0 萬元債務之事實，堪信為真。
（二）承上，系爭協議書如為買賣契約，訴外人甲○○是否已支
      付全部買賣價金？如為讓與事實上處分權之擔保契約，被
      上訴人是否仍有擔保債務存在？
      查被上訴人抗辯其積欠訴外人甲○○如系爭12張支票所載
      之310萬元債務，均以原審97年9月28日所提答辯（一）狀
      附表所載之72張支票為清償，被上訴人不可能再將系爭14
      0、225號房屋作價，以該票據債務抵充系爭140、225號房
      屋之買賣價金清償云云，惟此為上訴人所否認，且被上訴
      人僅提出附表1紙而未提出上開72張支票兌現之其他證據
      ，以實其說，自難據此為有利被上訴人之認定。且查，倘
      若被上訴人抗辯系爭12張支票所載之310萬元債務均已清
      償完畢一情為真，何以系爭12張支票仍在上訴人之持有中
      ，而未依系爭協議書約定，由被上訴人收回並予廢棄，顯
      與常情不符。況觀被上訴人於原審所提之支票附表明細，
      該等72張支票之發票日在87年11月30日起至89年2月29日
      間，而系爭協議書簽訂日為90年12月9日，則被上訴人積
      欠訴外人甲○○之借款苟已於89年2月29日前清償完畢，
      被上訴人實無可能明知無債務存在卻仍簽署系爭協議書，
      同意訴外人甲○○繼續持有系爭12張支票、借據，並為擔
      保物變換之理，足徵被上訴人此部分所辯非為真實。準此
      ，被上訴人既未清償系爭協議書第4條所示之310萬元債務
      ，而系爭協議書約定被上訴人以系爭140、225號房屋作價
      抵償上開對訴外人甲○○之債務，堪認訴外人甲○○已支
      付系爭140、225號房屋之全部買賣價金。
（三）上訴人依據系爭協議書或買賣關係請求被上訴人交付系爭
      房屋，有無理由？
   1、上訴人主張訴外人甲○○於系爭協議書簽訂後，將其依系
      爭協議書得取得系爭140、225號房屋產權之權利，分別贈
      與上訴人丙○○及乙○○一情，業據上訴人提出系爭贈與
      契約書附卷可證（見本院卷第12頁），且有證人即訴外人
      甲○○到庭證述：「（問：有無將對被上訴人、訴外人羅
      玉蘭、劉淑美之系爭協議書上的權利贈與給上訴人？）答
      ：有，贈與給我兒子，過戶的時候贈與，97年12月又補寫
      贈與的書面資料，之前有跟被上訴人提議說給我兒子，被
      上訴人說我這個作為抵債，管你贈與給誰。」、「（問：
      贈與契約是否為你所為之？）答：是的。」等語附卷可證
      （見本院卷第98頁），應堪予採信。
   2、至被上訴人抗辯上訴人提出之系爭贈與契約係於原審判決
      後補簽，乃上訴人與訴外人甲○○通謀虛偽之意思表示，
      或為詐害行為，亦違背系爭協議書之約定云云，惟被上訴
      人未提出任何事證以玆證明，尚難採信。且觀系爭協議書
      第1條亦載明，被上訴人與訴外人甲○○同意將系爭140、
      225號房屋移轉過戶給訴外人甲○○或訴外人甲○○指定
      之人一情，並為證人即系爭協議書見證人丁○○到庭證述
      ：「（問：協議書第1項上加註「或其指定人」字樣並經
      協議書當事人蓋章，兩造意思為何？）答：從協議書看起
      來，應該是當事人蓋的。加註『或其指定人』的意思就是
      可以移轉給甲方指定的人。」、「（問：一般契約當事人
      於契約修改內容上蓋章之意思為何？）答：當然是指同意
      修改的內容。」、「（問：協議書當事人於協議書上之其
      他蓋章意思為何？）答：蓋章的意思就是表示修改的地方
      ，他們贊成。一般契約上，當事人有蓋章就是同意這個協
      議。」等語（見本院卷第104-105頁），足認被上訴人與
      訴外人甲○○於簽訂系爭協議書當時，均以蓋章方式同意
      系爭140、225號房屋除得移轉給訴外人甲○○外，亦可移
      轉給訴外人甲○○所指定之人。且查，上訴人為訴外人甲○○之子，而系爭140、225號房屋之納稅義務人亦於系爭
      協議書簽訂後，隨即分別由訴外人即被上訴人之父劉金石
      及被上訴人，變更為上訴人丙○○、上訴人乙○○之事實
      ，為兩造所不爭執，益徵訴外人甲○○於簽訂系爭協議書
      及辦理系爭140、225號房屋產權移轉時，即有使上訴人取
      得系爭140、225號房屋事實上處分權之意思，堪認訴外人
      甲○○於系爭140、225號房屋產權移轉當時，業已口頭將
      系爭協議書上有關系爭140、225號房屋之權利贈與上訴人
      ，亦合乎常情，要難以訴外人甲○○與上訴人未當場簽立
      書面贈與契約，即認定其等嗣後所書立之系爭贈與契約為
      通謀虛偽意思表示或詐害之情，應認被上訴人前開所辯，
      顯屬臆測，應不足採信。
   3、按違章建築物雖無法至地政機關辦理所有權登記，惟其為
      財產權，自得為交易之標的物，最高法院48年台上字第18
      12號、50年台上字第1236號分別著有判例。次按稱買賣者
      ，謂當事人約定一方移轉財產權於他方，他方支付價金之
      契約。當事人就標的物及其價金互相同意時，買賣契約即
      為成立。物之出賣人，負交付其物於買受人，並使其取得
      該物所有權之義務。民法第345條及第348條第1項分別定
      有明文。而所謂交付係指移轉買賣標的物之直接占有，故
      出賣人履行物之交付義務，應使買受人取得對於標的物之
      事實上管領力（民法第940條及第946條第1項參照）。本
      件被上訴人既為系爭140、225號房屋之出賣人，訴外人甲○○亦已支付系爭140、225號房屋之買賣價金，業如前述
      ，從而，揆諸前開說明，被上訴人即有交付系爭140、225
      號房屋予訴外人甲○○之義務。又訴外人甲○○已將其依
      系爭協議書約定得向被上訴人主張系爭140、225號房屋之
      權利，分別贈與上訴人，業如前述，並以本件上訴狀繕本
      之送達被上訴人，作為上訴人受讓此等權利之一切權利之
      通知，有上訴狀暨送達證書附卷可憑（見本院卷第10、12
      、13頁），從而，上訴人本於系爭贈與契約、系爭協議書
      及買賣契約之法律關係，請求被上訴人交付系爭140、225
      號房屋予上訴人，當屬適法，應予准許。
（四）綜上，上訴人爰依系爭協議書、系爭贈與契約及買賣契約
      之法律關係，請求被上訴人交付系爭140、225號房屋予上
      訴人，為有理由，應予准許。原審未及審酌上開債權讓與
      之法律關係，而為上訴人敗訴之判決，自有未洽。上訴意
      旨指摘原判決不當，求予廢棄改判，為有理由，本院爰予
      廢棄改判如主文第2、3項所示。
五、本件為不得上訴第三審之事件，一經宣示判決，即已確定。
    上訴人復聲明主文第2、3項請求依職權宣告假執行，尚有誤
    會，附此說明。
六、本件事證已臻明確，兩造其餘主張陳述及攻擊防禦方法，經
    核與判決之結果不生影響，爰不逐一論述，併此敘明。
七、據上論結，本件上訴為有理由，依民事訴訟法第436條之1第
    3項、第450條、第463條、第78條，判決如主文。
中    華    民    國    99    年     5     月    31   日
                    民事第二庭 審判長  法  官   蔡孟芳
                                       法  官   高敏俐
                                       法  官   羅惠雯
上為正本係照原本作成。
本判決不得上訴。
中    華    民    國    99    年     5     月    31   日
                                       書記官   李勻淨

司法院資訊處製作；財團法人民間司法改革基金會備份。
